# 求助陈版主及各位专家：附回购条款的长期股权投资的处理

提问人：nan_518 时间：2021-03-01 12:33:03
A公司持有B公司20%的股权，C公司持有B公司80%的股权。在A购买B公司20%股权时，A公司担心C公司因持有B公司大部分股权而转移利润，因此要求C公司承诺将在未来以A公司投资时B公司20%的股权的评估价值 500 万元进行回购。C公司签订协议承诺：同意收购B公司20%的股权，交易价格不低于 500 万元，保证A公司的股权投资不受损失。
A公司可以按照股权比例对B公司的经营进行决策，因此对其有重大影响，可以确认长期股权投资。但请问陈版主，对于该项回购条款，A公司应当如何进行账务处理？
注：是否应该适用新金融工具准则？依据哪一条条款进行处理？

回答人：chenyiwei
可参考证监会《监管规则适用指引——会计类第 1 号》之“1-1 特殊股权投资的确认与分类”：
一、附回售条款的股权投资
对于附回售条款的股权投资，投资方除拥有与普通股股东一致的投票权及分红权等权利之外，还拥有一项回售权，例如投资方与被投资方约定，若被投资方未能满足特定目标，投资方有权要求按投资成本加年化10%收益（假设代表被投资方在市场上的借款利率水平）的对价将该股权回售给被投资方。该回售条款导致被投资方存在无法避免向投资方交付现金的合同义务。基于投资方对被投资方的持股比例和影响程度不同，区分为以下两种情形：
情形 1 ：投资方持有被投资方股权比例为3%，对被投资方没有重大影响；
情形 2 ：投资方持有被投资方股权比例为30%，对被投资方有重大影响。
现就上述两种情形下被投资方和投资方的会计处理意见如下：
情形 1 ：
从被投资方角度看，由于被投资方存在无法避免的向投资方交付现金的合同义务，应分类为金融负债进行会计处理。
从投资方角度看，投资方对被投资方没有重大影响，该项投资应适用金融工具准则。因该项投资不满足权益工具定义，合同现金流量特征不满足仅为对本金和以未偿付本金金额为基础的利息的支付，应分类为以公允价值计量且其变动计入当期损益的金融资产。
情形 2 ：
被投资方的会计处理同情形 1 。
从投资方角度看，长期股权投资准则所规范的投资为权益性投资，因该准则中并没有对权益性投资进行定义，企业需要遵照实质重于形式的原则，结合相关事实和情况进行分析和判断。投资方应考虑该特殊股权投资附带的回售权以及回售权需满足的特定目标是否表明其风险和报酬特征明显不同于普通股。如果投资方实质上承担的风险和报酬与普通股股东明显不同，该项投资应当整体作为金融工具核算，相关会计处理同情形 1 。如果投资方承担的风险和报酬与普通股股东实质相同，因对被投资方具有重大影响，应分类为长期股权投资，回售权应视为一项嵌入衍生工具，并进行分拆处理。对投资方而言，持有上述附回售条款的股权投资期间所获得的股利，应按该股权投资的分类，适用具体会计准则规定进行处理。
如果本案例中的回购不是远期合约，而是A公司的一项期权，即A公司可以根据对自身最有利的原则选择是否行权，则A对B具有重大影响的可能性较大，此时应按上述“情形2”处理。